ACORDAO-COMPLETO-2397076

ACÓRDÃO 607/2020 ATA 8/2020 - PLENÁRIO

VISTOS, relatados e discutidos estes autos de representação, em que se apreciam as razões de justificativa dos responsáveis em face de suposta alegação falsa para alijar empresa concorrente de pregão eletrônico. 
ACORDAM os Ministros do Tribunal de Contas da União, reunidos em Sessão do Plenário, diante das razões expostas pelo Relator, em:
9.1. conhecer da presente representação, por atender aos requisitos de admissibilidade previstos nos arts. 235 e 237, VI, do RITCU, para, no mérito, considerá-la procedente;
9.2. nos termos do art. 250, § 1º, do RI/TCU, acolher as razões de justificativa do sr. Cristian Mendes da Silva e da empresa Trifity Construcoes Ltda.;
9.3. nos termos do art. 230 do RI/TCU, determinar à Selog que:
9.3.1. promova o apensamento do TC Processo 003.998/2020-7 aos presentes autos;
9.3.2. prossiga com a apuração dos indícios de irregularidades supostamente cometidas pela empresa Yem Serviços Técnicos e Construções - EIRELI, sintetizados no parágrafo 13 do Voto que integra este Acórdão, ficando autorizada, desde já, a realização de diligência ao órgão competente do Ministério Público do Estado do Amazonas para obter informações sobre o estado atual ou resultados do Inquérito Civil 006/2019;
9.3.3. apure a regularidade dos atestados apresentados nas licitações que resultaram nas três contratações da empresa Yem Serviços Técnicos e Construções EIRELI registradas no SIASG (Pregão Eletrônico-SISRP n° 9/2016; Registro de Preços-SISRP n° 35/2017 e Pregão Eletrônico n° 13/2019) , bem como a fidedignidade das informações e documentos utilizados pela 21ª CEC para revogar a sanção aplicada por meio do Processo 64411000136201989, associado ao Pregão Eletrônico 7/2018.
9.4. dar ciência deste Acórdão aos seguintes destinatários, informando-lhes que o teor integral da deliberação poderá ser obtido no endereço eletrônico www.tcu.gov.br/acordaos:
9.4.1. à empresa Trifity Construcoes Ltda., por meio de seus advogados, nos termos do art. 179, §7º, do RI/TCU, e ao sr. Cristian Mendes da Silva, em função do decidido no subitem 9.1;
9.4.2. à empresa Yem Servicos Técnicos e Construcoes - Eireli, por meio de sua advogada, nos termos do art. 179, §7º, do RI/TCU;
9.4.3. ao Tribunal de Contas do Estado do Amazonas, nos termos do art. 71, XI, da Constituição Federal;
9.4.4. ao Ministério Público do Estado do Amazonas, por tratar-se de matéria conexa com o objeto do Inquérito Civil 006/2019.

Representação acerca de possíveis irregularidades na condução do pregão eletrônico cujo objeto é aquisição de insumos asfálticos destinados à conservação/reparação/manutenção de vias de acesso no município.

21ª Companhia de Engenharia de Construção.

3. Interessados/Responsáveis:
3.1. Interessado: Yem Servicos Tecnicos e Construcoes - Eireli (17.811.701/0001-03)
3.2. Responsáveis: Cristian Mendes da Silva (XXX.341.229-XX); Trifity Construcoes Ltda (09.512.961/0001-50).

13.1. Ministros presentes: José Mucio Monteiro (Presidente), Walton Alencar Rodrigues, Benjamin Zymler, Augusto Nardes, Raimundo Carreiro (Relator), Ana Arraes, Bruno Dantas e Vital do Rêgo.
13.2. Ministro-Substituto convocado: André Luís de Carvalho.
13.3. Ministro-Substituto presente: Weder de Oliveira.

ACORDAO-COMPLETO-2513698

Acórdão de Relação 108/2022 - Plenário

Acórdão de Relação

RAIMUNDO CARREIRO

Trata-se de representação formulada pela empresa Trifity Construções Ltda., a noticiar supostas irregularidades no Pregão Eletrônico 7/2018, conduzido pela 21ª Companhia de Engenharia de Construção, vinculada ao Comando do Exército, para aquisição de insumos asfálticos destinados à conservação/reparação/manutenção de vias de acesso em áreas militares e da BR-307/AM, no trecho de São Gabriel da Cachoeira a Cucuí, no valor de R$ 17.150.000,00 (peça 44, p. 8) .
2.	 Por meio do Acórdão 2286/2019-TCU-Plenário, por mim relatado, o feito foi considerado improcedente, mas, em vista de outros achados identificados na fase de instrução, foi determinada a audiência da autora representação, Trifity Construções Ltda., e do assessor jurídico/procurador da Prefeitura Municipal de Silves-AM, Cristian Mendes da Silva, em face do seguinte indício de irregularidade:
suposta falsidade, consignada em expediente emitido pela Assessoria Jurídica da mesma Prefeitura, datado de 29/3/2019 e assinado pelo Assessor Jurídico, Cristian Mendes da Silva, do atestado apresentado pela empresa Yem Serviços Técnicos e Construções - EIRELI, vencedora do certame, na fase de habilitação do Pregão Eletrônico 7/2018, o qual foi emitido pela Prefeitura Municipal de Silves-AM, em 9/2/2015, referente ao fornecimento de 1.209 toneladas de CBUQ àquela municipalidade no período de quatro meses;  (subitem 9.3 do Ac. 2.286/2019-Plenário) 
3.	Ainda naquela assentada, foi ordenada a remessa de cópia integral dos autos ao  "Ministério Público Federal no Amazonas, ao Ministério Público do Estado do Amazonas e à Ordem dos Advogados do Brasil - seção Amazonas" (subitem 9.5 do Ac. 2.286/2019-Plenário) .
4.	Delibera-se agora sobre as razões de justificativa dos responsáveis.
5.	Reproduzo a seguir, com ajustes de forma, o teor principal da instrução conclusiva da Secretaria de Controle Externo de Aquisições Logísticas (Selog) , cuja proposta de encaminhamento foi endossada pela direção da unidade (peças 101-103) :	
      (...) 
	Ofícios Encaminhados pela Selog

	Trifity Construções Ltda. 
	Ofício 2589/2019-TCU/Selog, de 2/10/2019 (peça 73) 

	Sr. Cristian Mendes da Silva
	Ofício 2590/2019-TCU/Selog, de 2/10/2019 (peça 74) 

	D. Documentos Apresentados em Resposta à Audiência

	Trifity Construções Ltda.

	Razões de justificativas (peça 81) e anexos (peça 80 e peças 82-87) 

	Sr. Cristian Mendes da Silva 

	Razões de justificativas (peça 92) e anexos (peça 93-99) 

	E. Exame Técnico

	Item 9.3 do Acórdão 2286/2019-TCU-Plenário: realizar, nos termos do art. 43, inciso II, da Lei 8.443/92 c/c o art. 250, inciso IV do Regimento Interno do TCU, as audiências da empresa Trifity Construções Ltda., representante, e do Sr. Cristian Mendes da Silva, na qualidade de assessor jurídico/procurador da Prefeitura Municipal de Silves-AM e de eventual advogado da representante, de acordo com extratos de processos insertos à peça 61, p. 1-2, 19-20, para que, no prazo de quinze dias, apresentem razões de justificativa acerca da suposta falsidade, consignada em expediente emitido pela Assessoria Jurídica da mesma Prefeitura, datado de 29/3/2019 e assinado pelo Assessor Jurídico, Cristian Mendes da Silva, do atestado apresentado pela empresa Yem Serviços Técnicos e Construções - EIRELI, vencedora do certame, na fase de habilitação do Pregão Eletrônico 7/2018, o qual foi emitido pela Prefeitura Municipal de Silves-AM, em 9/2/2015, referente ao fornecimento de 1.209 toneladas de CBUQ àquela municipalidade no período de quatro meses;
Contextualização:
Na fase inicial do processo, foram analisadas as supostas irregularidades indicadas pelo representante, Trifity Construções Ltda., quais sejam:
a) documentação de habilitação da empresa vencedora teria sido apresentada fora do sistema Comprasnet, por e-mail, impedindo que os licitantes tivessem acesso imediato aos dados;
b) o pregoeiro teria negado a intenção de recurso, adentrando indevidamente no mérito, em desacordo com o item 12.2.1 do edital e os documentos da vencedora teriam sido disponibilizados apenas cinco dias após a manifestação da representante de interpor recurso;
c) apresentação de atestados sem reconhecimento em cartório, em desacordo com o item 9.1.6.3 do edital; e
d) a administração considerou acervo profissional de pessoa que não fazia mais parte dos quadros da empresa Yem, o que contrariaria a Resolução - Confea 1.025/2009.
Por meio da instrução à peça da 64, propôs-se indeferir o pedido de concessão de medida cautelar formulado pelo representante e, no mérito, considerar a representação improcedente.
Ocorre que, estando os autos no gabinete do relator, o representante apresentou novos elementos que indicariam a falsidade de atestados apresentados pela empresa Yem Serviços Técnicos e Construções - EIRELI (peça 59) . Essa, por sua vez, antecipou-se e apresentou contrarrazões (peça 61) levando esta Selog a analisar o feito novamente (peça 64) .
A empresa Yem relatou em suas contrarrazões, entre outros pontos, que o assessor jurídico/procurador municipal que assinou o documento emitido pela prefeitura de Silves-AM, o qual informa sobre a suposta falsidade do atestado em questão, Sr. Cristian Mendes Silva, seria advogado do representante, fato que seria comprovado por extratos de processos no Tribunal de Justiça do Amazonas. A empresa Trifity estaria utilizando meios desleais para tentar fraudar licitações e o advogado municipal estaria se valendo de sua função pública para tentar beneficiar particular emitindo declaração que não retrataria os fatos reais. Acrescenta que as condutas da empresa e do advogado foram comunicadas ao Ministério Público do Estado do Amazonas, Ministério Público Federal, Polícia Civil e Ordem dos Advogados do Brasil. 
Nessa última análise (peça 64) , as informações apresentadas pela Yem foram consideradas suficientes para demonstrar a fidedignidade e veracidade do atestado e afastar as alegações da representante. Assim, novamente foi proposto considerar a representação improcedente, indeferir a medida cautelar pleiteada e arquivar os presentes autos. 
O relator aquiesceu, no essencial, com a proposta acima, entendendo, porém, em seu voto, que as irregularidades praticadas pela empresa Trifity e pelo Sr. Cristian Mendes da Silva deveriam ser apuradas, uma vez que a representante agiu de forma desleal na tentativa de desqualificar a vencedora do certame, a fim de obter vantagem indevida decorrente da adjudicação do objeto da licitação (peça 67) .
Assim, foi prolatado o Acórdão 2286/2019-TCU-Plenário, que julgou a representação improcedente e determinou, em seu item 9.3, a realização das audiências em questão.   
Razões de Justificativas da empresa Trifity Construções Ltda. (peça 81) :
a)	alega a empresa que, de fato, contratou o Sr. Cristian Mendes para o patrocínio de demanda judicial pontual e, após o julgamento ocorrido em 15/9/2016 (peça 82) , não teve mais nenhum contato acerca da citada demanda judicial. Essa seria, inclusive, a única demanda existente em nome do representante patrocinada pelo Sr. Cristian, não havendo nenhuma outra posterior a essa, bem como, qualquer tipo de assessoria jurídica, até porque a representante seria assistida pela banca Nelson Willians Advogados Associados, a qual prestaria assessoria mensal e patrocinaria todas as causas da empresa há anos;
b)	acrescenta que o fato de o Sr. Cristian Mendes ter patrocinado uma causa em 2016 em favor da representante e ser o procurador da Prefeitura de Silves não altera a veracidade das informações lançadas nas respostas enviadas pela Prefeitura em 28/3/2019, subscrita pela assessoria (peça 83) , e no dia 1º/4/2019, subscrita pelo próprio prefeito, Sr. Aristides Queiroz de Oliveira Neto (peça 84) . Defende, ainda, que não houve advocacia administrativa, uma vez que as informações prestadas pela assessoria da prefeitura foram reiteradas pelo próprio Prefeito no dia 1º/4/2019;
c)	ressalta que apenas exerceu o direito de solicitar informações após notar alguns indícios de irregularidades no documento de capacidade técnica apresentado pela empresa Yem no Pregão Eletrônico 2/2019, quais sejam, a inexistência de: i) número do contrato com o ente público; ii) data de início e término do contrato; iii) valor do contrato e; iv) número de empenho. Também observou o exíguo prazo de fornecimento de quatro meses e o fato de o citado atestado ter a mesma formatação de outro apresentado pela Yem em licitação diversa (peça 85) , inclusive com a mesma redação;
d)	por esses motivos, teria solicitado informações à prefeitura de Silves, que teria informado em duas oportunidades sobre a falsidade do atestado. Não haveria, portanto, qualquer conduta ilícita da empresa; e
e)	informa, por fim, que, em 11/10/2019, solicitou informações à Prefeitura de Silves sobre a existência de procedimento administrativo interno em desfavor tanto do representante Trifity, quanto da empresa Yem (peça 86) , obtendo resposta, no dia 15/10/2019, que, "após inúmeros questionamentos e pedidos de informações relativo ao fornecimento de "Concreto Betuminoso Usinado a Quente - CBUQ (DNIT 031/2006-ES) , faixa C dosado com CAP (Concreto Asfáltico de Petróleo) " no período de 2013 a 2016, o Prefeito decidiu encaminhar a demanda ao Ministério Público do Estado do Amazonas - Promotoria de Justiça de Silves para investigação" (peça 87) ;     
Razões de Justificativas do Sr. Cristian Mendes da Silva:
a)	inicialmente, o responsável entende que, uma vez que o documento subscrito foi elaborado enquanto funcionário do Município de Silves, o expediente de audiência deveria ter sido encaminhado ao município e não ao servidor; 
b)	em seguida, salienta que não existe qualquer falsidade no expediente assinado na condição de assessor jurídico do Município de Silves e esclarece que a condição de assessor jurídico não impede o defendente de exercer a advocacia, estando impedido, por normas regimentais de advogar em desfavor do município;
c)	acrescenta que foi advogado da empresa Trifity Construções Ltda. em somente uma ação, no ano de 2016, a qual já foi arquivada, muito antes de ser nomeado assessor jurídico do município, não tendo, desde então, qualquer contato com a empresa ou seus dirigentes;
d)	sobre o atestado em si, relata que a empresa Trifity requereu informações acerca do atestado de capacidade técnica emitido em 9/2/2015 pelo prefeito anterior, Sr. Franrossi de Oliveira Lira, que mencionava o fornecimento de 1.209 toneladas de Concreto Betuminoso Usinado a Quente - CBUQ (peça 93) . Afirma que, em busca no arquivo do município, foram encontrados apenas documentos sobre o fornecimento de 190 toneladas de CBUQ, vinculado ao Convite 008/2018, Nota de Empenho 1127 e Nota Fiscal 000.000.062. Por esse motivo, conclui sobre a não veracidade do atestado em questão;
e)	acrescenta que, após vários pedidos da empresa Yem, foram realizadas buscas no sistema de prestação de contas do Tribunal de Contas do Estado do Amazonas (TCE-AM) e localizadas outras informações sobre licitações e despesas vinculadas à empresa para o mesmo objeto, totalizando 1.399 toneladas ao custo total de R$ 499.302,00;
f)	diante do grande volume de concreto fornecido, sem prova de recebimento e aplicação, durante o período de 2013 a 2015, o atual prefeito determinou o encaminhamento de demanda ao engenheiro do município (peça 99) , que também era o engenheiro responsável à época das supostas aquisições/fornecimento. Esse profissional emitiu laudo informando desconhecer o fornecimento do material e negando ter atestado qualquer medição de serviços relacionados ao produto (peça 95) ;
g)	alerta que, diante da falta de provas sobre o efetivo fornecimento de CBUQ ao município, o atual prefeito determinou o encaminhamento dos autos ao Ministério Público do Amazonas (peça 96) , o qual teria autuado o Inquérito Civil 006/2019;
h)	ainda sobre a veracidade do atestado, ressalta que o documento dizia respeito ao fornecimento de 1.209 toneladas no prazo de quatro meses, o que seria inconsistente com as informações constantes do sistema de prestação de contas do TCE-AM, que informariam o fornecimento do material durante aproximadamente doze meses;
i)	adiante, afirma que, apesar de o atestado ter sido emitido em 9/2/2015, somente teria sido autenticado em cartório em 27/6/2017; que não foi encontrado requerimento formal para emissão do atestado e que, estranhamente, não constam do atestado informações sobre o fornecimento, como valor do contrato e número da nota fiscal;
j) 	adiante, faz comparações entre o atestado questionado e outros emitidos pela prefeitura de Caapiranga-AM (peça 94) e pela empresa Manaus Ambiental, os quais teriam muitas semelhanças de texto, formatação, fonte e até data de emissão;
k)	sobre o município de Caapiranga, alerta que, de acordo com resposta a solicitação de informações pelo responsável, não existem nos arquivos da prefeitura comprovantes de pagamentos ou empenhos para a empresa Yem (peça 98) ; e
l)	conclui sua exposição defendendo que não existe qualquer falsidade na informação prestada pela assessoria jurídica do Município de Silves e de sua lavra, mas sim possíveis crimes cometidos pela empresa Yem Serviços Técnicos e Construções - EIRELI.  
Análise:
As informações trazidas aos autos pela empresa Yem Serviços Técnicos e Construções (peça 61) forneceram indícios de uma possível ligação entre o representante Trifity e o Sr. Cristian Mendes da Silva, que poderia estar incorrendo em advocacia administrativa, conforme assentado no voto do relator à peça 67.
Ocorre que, realizada a audiência da empresa e do assessor jurídico do município de Silves, não se vislumbram elementos nos autos com força probante suficiente para a conclusão acerca do cometimento de ilícitos pelos dois responsáveis.
Conforme alegado em suas razões de justificativas, o Sr. Cristian teria atuado em uma única causa da empresa Trifity no ano de 2016 e antes de assumir sua atual função na Prefeitura. Apesar de a empresa Yem apresentar dois números de processos na manifestação à peça 61 (p. 19-20) , ambos seriam referentes à mesma causa (principal e recurso) .
Em consulta aos sistemas informatizados do TCU, não foram identificadas ligações diretas entre a empresa Trifity e o Sr. Cristian. Também não foram encontradas outras informações que pudessem indicar a possível ligação entre os dois responsáveis.
Nesse sentido, a conduta consubstanciada no patrocínio de uma única causa não possui nexo de causalidade próximo a uma possível irregularidade relacionada ao cometimento de fraudes em processo licitatório ou exercício de advocacia administrativa. 
Seriam necessários mais elementos de convicção para afirmar a existência de ligação efetiva entre a empresa Trifity e o Sr. Cristian Mendes da Silva para o cometimento de atos ilícitos, mais especificamente, a emissão de parecer com informações falsas com o intento de prejudicar a empresa concorrente Yem Serviços Técnicos e Construções e fraudar licitações. 
Dessa forma, diante dos elementos constantes dos autos, propõe-se acatar as alegações de defesa dos responsáveis, deixando-se de aplicar quaisquer sanções por insuficiência de provas.
Informações adicionais
Questão suplementar que surge nos autos diz respeito aos questionamentos do Sr. Cristian a respeito da possível inidoneidade dos vários atestados utilizados pela empresa Yem e emitidos pelas prefeituras municipais de Silves e de Caapiranga e pela empresa Manaus Ambiental.
Observa-se, portanto, um cenário de acusações mútuas entre as empresas Trifity e Yem, com o possível cometimento de irregularidades e crimes no âmbito de órgãos municipais e entidades do Estado do Amazonas, cuja competência, no tocante à parte criminal, se afasta das atribuições deste Tribunal.
Importante registrar que a peça inicial destes autos tratou, entre outros assuntos, de questionamento da empresa Trifity acerca da ausência de reconhecimento de firma em alguns atestados apresentados pela empresa Yem no certame conduzido pelo Comando do Exército, sem adentrar na questão da possível falsidade dos documentos. Por esses motivos, essa questão não foi analisada e foi proposta, em um primeiro momento, a improcedência da representação (peça 54) .
Em um segundo momento, após a empresa Trifity protocolar documento com novos elementos que indicariam a falsidade do documento emitido pela prefeitura de Silves (peça 59) e a empresa Yem apresentar manifestação rebatendo os argumentos da concorrente (peça 61) , a questão foi novamente analisada por esta unidade técnica (peça 64) que, a partir dos elementos então disponíveis, propôs novamente a improcedência da representação.
Na instrução à peça 64, não foram verificadas dúvidas acerca da veracidade do atestado que indicava o fornecimento de 1.209 toneladas de CBUQ à prefeitura de Silves-AM no período de quatro meses, que encontraria lastro em certames realizados pela prefeitura e notas fiscais correlatas detalhadas na peça 61 (p. 14-15) conforme a tabela a seguir.
	Certame originário
	CBUQ fornecido
	Data/período das notas fiscais

	Pregão 24/2013
	429t
	21/1/2014

		287t
	12/2/2014

		39t
	12/3/2014

		245t
	12/3/2014

	Convite 10/2014
	76t
	15/12/2014

		133t
	15/12/2014

	Convite 8/2015
	190t
	17/12/2015

	Totalização
	1.399t
	21/1/2014 a 17/12/2015

	Subtotal (antes de 9/2/2015) 
	1.209t (1.399 - 190) 
	21/1 a 15/12/2014

Assim, o Acórdão 2286/2019-TCU-Plenário julgou a representação improcedente.
Ocorre que, na presente fase processual, o Sr. Cristian Mendes da Silva traz diversos novos elementos que novamente põem em xeque a autenticidade dos atestados emitidos em favor da empresa Yem.
Como se observa na peça 96 trazida aos autos pelo responsável, que trata de denúncia apresentada pela Prefeitura de Silves ao Ministério Público Estadual, foi identificada a possibilidade de fraude e desvio de recursos no tocante aos certames e notas fiscais relacionados na tabela acima. De acordo com a denúncia, não haveria malha urbana e rural suficiente para aplicação da quantidade de CBUQ supostamente adquirida em tão curto espaço de tempo. 
Suscitada a dúvida, o engenheiro fiscal do munícipio, que exercera a mesma função entre 2014 a 2016, foi convocado pela prefeitura a se manifestar e informou desconhecer a aquisição da quantidade de 1.399 toneladas de CBUQ (peça 95) e relatou não ter atestado as medições correspondentes.  
Alegou ainda que inexistiriam documentos essenciais para demonstrar a regular existência dos serviços: projeto básico, termos de recebimento provisório e definitivo, atestado de execução, relatório fotográfico, diário de obras, ART e atestado de capacidade técnica.
Ressaltou também que o atestado de capacidade técnica questionado deveria possuir a assinatura do engenheiro fiscal, mas, para sua surpresa, só possuiria a do prefeito à época e conclui no sentido de que não poderia certificar a aquisição e/ou aplicação do material. 
Além disso, o Sr. Cristian apresenta relevantes indícios de falsificação de outros atestados apresentados pela Yem no certame objeto destes autos. Destaque-se o atestado relacionado ao município de Caapiranga (peça 94) , que apresentava, por exemplo, divergência em relação ao padrão dos demais documentos da prefeitura (por exemplo, a posição dos brasões estaria invertida) . Após pedido de informações do responsável, a prefeitura relatou não possuir informações acerca de processos licitatórios, contratos, empenhos e pagamentos para a empresa Yem relacionadas ao fornecimento de CBUQ.   
Observam-se, portanto, elementos novos com indícios de cometimento de fraude pela empresa Yem Serviços Técnicos e Construções, com possível reflexo em licitação realizada por órgão da Administração Pública Federal (21ª Companhia de Engenharia de Construção - Comando do Exército) . Dessa forma, entende-se pertinente o aprofundamento da investigação, inclusive por meio de diligências a órgãos que podem ter apurações sobre o tema em andamento como é o caso do Ministério Público do Estado do Amazonas e o Tribunal de Contas do Estado do Amazonas.
Há que se considerar, entretanto, que o presente processo se encontra em fase de audiência de responsáveis e a investigação acima pode levar tempo demasiadamente alargado que comprometeria o princípio da razoável duração do processo, especialmente no tocante ao direito de os responsáveis terem suas razões de justificativas apreciadas pelo Tribunal.
Por esse motivo, os presentes autos devem se ater às audiências já realizadas e os fatos novos aqui narrados podem ser averiguados em processo específico autuado a partir de representação desta unidade técnica, nos termos do art. 237, inc. VI, do RITCU.     
Diante do exposto, propõe-se acatar as razões de justificativas dos responsáveis e autuar novo processo específico para apuração de eventuais ilícitos cometidos pela empresa Yem Serviços Técnicos e Construções - EIRELI, na forma descrita nesta instrução.

	F. Proposta de Encaminhamento

	Em virtude do exposto, propõe-se:
32.1	acatar as razões de justificativas apresentadas pela empresa Trifity Construções Ltda. (CNPJ 09.512.961/0001-50) e pelo Sr. Cristian Mendes da Silva (CPF XXX.341.229-XX) ;
32.2	autuar processo de representação específico para apuração de eventuais ilícitos cometidos pela empresa Yem Serviços Técnicos e Construções - EIRELI, nos termos do art. 237, inc. VI, do RITCU; e
32.3.	arquivar os presentes autos dando-se ciência da decisão e encaminhando-se cópia desta instrução aos responsáveis e à empresa Yem Serviços Técnicos e Construções - EIRELI.

6.	Em sua manifestação, à peça 103, a titular da Selog, ao endossar a proposta de encaminhamento, informa que a unidade técnica já autuou o TC Processo 003.998/2020-7, para apuração dos indícios de irregularidades supostamente praticados pela empresa Yem Serviços Técnicos e Construções - EIRELI.
É o Relatório.

8.1. Nelson Wilians Fratoni Rodrigues (128.341/OAB-SP) e outros, representando Trifity Construções Ltda. 
8.2. Michele Alves Maia Correa (8674/OAB-AM), representando Yem Servicos Técnicos e Construcoes - Eireli.

Não atuou.

REPRESENTAÇÃO. CONHECIMENTO. POSSÍVEIS IRREGULARIDADES NA AQUISIÇÃO DE INSUMOS ASFÁLTICOS. IMPROCEDÊNCIA. AUDIÊNCIA DOS RESPONSÁVEIS POR OUTROS FATOS IDENTIFICADOS NA FASE DE INSTRUÇÃO. ACOLHIMENTO DAS RAZÕES DE JUSTIFICATIVA. NOVOS ELEMENTOS, A SINALIZAR OUTRAS POSSÍVEIS IRREGULARIDADES VINCULADAS AO MESMO CONTEXTO APURATÓRIO DA REPRESENTAÇÃO. PROSSEGUIMENTO DA AÇÃO DE CONTROLE NOS PRESENTES AUTOS. CIÊNCIA AOS RESPONSÁVEIS, AO TRIBUNAL DE CONTAS E AO MINISTÉRIO PÚBLICO DO ESTADO DO AMAZONAS.

REPRESENTAÇÃO (REPR)

Secretaria de Controle Externo de Aquisições Logísticas (Selog).

Conforme visto no Relatório, embora a presente representação tenha sido julgada improcedente, por meio do Acórdão 2286/2019-TCU-Plenário, por mim relatado, deu ensejo a duas audiências, em virtude de indício de irregularidade apurado durante a fase de instrução, relacionado a conduta da empresa representante, a Trifity Construções Ltda., e do assessor jurídico/procurador da Prefeitura Municipal de Silves-AM, Cristian Mendes da Silva, supostamente tendentes a alijar deslealmente do Pregão Eletrônico 7/2018 a empresa Yem Serviços Técnicos e Construções - EIRELI, vencedora do certame.
2.	       Segundo apurado, o assessor jurídico da Prefeitura Municipal de Silves-AM teria assinado documento emitido pela P.M. de Silves-AM, informando suposta falsidade de atestado de capacidade técnica utilizado pela empresa Yem para habilitar-se no Pregão Eletrônico 7/2018. Esse expediente foi apresentado a este Tribunal pela empresa Trifity para tentar impugnar a participação da Yem na licitação.  Todavia, segundo as análises da Selog, as informações apresentadas pela Yem permitiram concluir pela veracidade e fidedignidade do atestado.
3.	Também foi verificado que o advogado Cristian Mendes Silva seria patrono da empresa Trifity em ação judicial, o que sinalizaria vínculo entre ambos.
4.	Daí a formulação das audiências cujas razões de justificativa são examinadas na presente assentada.
5.	Feito esse breve histórico, passo ao exame de mérito da proposta da unidade técnica.
6.	De plano, manifesto pleno endosso às conclusões da Secretaria de Controle Externo de Aquisições Logísticas (Selog) , quanto ao acolhimento das razões de justificativa dos responsáveis. 
7.	Restou demonstrado que o patrocínio advocatício de Cristian Mendes Silva em favor da Trifity Construções Ltda. fora limitado a uma única ação, no ano de 2016, antes mesmo da assunção do cargo na P. M. de Silves-AM pelo causídico. Na ausência de outros indícios ou elementos probatórios de conluio entre o assessor jurídico e a empresa Trifity, esse fato por si só (patrocínio de uma causa judicial, três anos antes da emissão da declaração questionada) não é suficiente para comprovar a atuação combinada de ambos com o intento de prejudicar a empresa Yem.
8.	O defendente Cristian Mendes Silva também apresentou diversas razões, apoiadas em evidências documentais, para demonstrar que suas afirmações no expediente questionado - de que os arquivos da P.M. de Silves-AM atestavam apenas o fornecimento de 190 toneladas de  Concreto Betuminoso Usinado a Quente - CBUQ àquela municipalidade, pela Yem Serviços Técnicos e Construções, e não a quantia de 1.290 toneladas afirmada no atestado utilizado pela referida empresa - são corroboradas por outras fontes de dados, como o Tribunal de Contas do Estado do Amazonas e a Prefeitura Municipal de Caapiranga-AM. 
9.	Essas informações, corroboradas por provas indiciárias complementares trazidas pelo defendente, descritas no Relatório, permitem concluir que o senhor Cristian Mendes Silva agiu de boa-fé e que as informações que prestou na declaração que motivou sua audiência parecem fidedignas.
10.	Portanto, assiste razão à unidade técnica ao concluir pelo acolhimento das razões de justificativas do responsável Cristian Mendes Silva.
11.	Pelos mesmos fundamentos - a conferir razoáveis contornos de veracidade à declaração assinada pelo então assessor jurídico da P. M. de Silves-AM -, cumpre acolher as razões de justificativa da empresa Trifity Construções Ltda.
12.	Por outro lado, essas mesmas conclusões impõem o reexame da conduta da empresa Yem Serviços Técnicos e Construções EIRELI, conforme propugnado pela Selog, em virtude dos indícios de uso de atestados de capacidade técnica inidôneos em licitações. 
13.	Essa proposta complementar está apoiada nas seguintes informações supervenientes ao Acórdão 2286/2019-TCU-Plenário:
   - o único fornecimento comprovado nos arquivos da P. M. de Silves-AM teria sido "de 190 toneladas de CBUQ, vinculado ao Convite 008/2018, Nota de Empenho 1127 e Nota Fiscal 000.000.062", e não das "1.209 toneladas, em quatro meses" informadas no atestado à peça 93 (grifei) : 
  - "após vários pedidos da empresa Yem, foram realizadas buscas no sistema de prestação de contas do Tribunal de Contas do Estado do Amazonas (TCE-AM) e localizadas outras informações sobre licitações e despesas vinculadas à empresa para o mesmo objeto, totalizando 1.399 toneladas ao custo total de R$ 499.302,00;"
                  Tabela elaborada pela Selog com base nas informações à peça 61 (p. 14-15) 
	Certame originário
	CBUQ fornecido
	Data/período das notas fiscais

	Pregão 24/2013
	429t
	21/1/2014

		287t
	12/2/2014

		39t
	12/3/2014

		245t
	12/3/2014

	Convite 10/2014
	76t
	15/12/2014

		133t
	15/12/2014

	Convite 8/2015
	190t
	17/12/2015

	Totalização
	1.399t
	21/1/2014 a 17/12/2015

	Subtotal (antes de 9/2/2015) 
	1.209t (1.399 - 190) 
	 21/1 a 15/12/2014  [cerca de 12 meses]

- "ainda sobre a veracidade do atestado, ressalta que o documento dizia respeito ao fornecimento de 1.209 toneladas no prazo de quatro meses, o que seria inconsistente com as informações constantes do sistema de prestação de contas do TCE-AM, que informariam o fornecimento do material durante aproximadamente doze meses"  [vide tabela acima];
- "diante do grande volume de concreto fornecido [1.399 toneladas], sem prova de recebimento e aplicação, durante o período de 2013 a 2015, o atual prefeito determinou o encaminhamento de demanda ao engenheiro do município (peça 99) , que também era o engenheiro responsável à época das supostas aquisições/fornecimento. Esse profissional emitiu laudo informando desconhecer o fornecimento do material e negando ter atestado qualquer medição de serviços relacionados ao produto (peça 95) ";
- "diante da falta de provas sobre o efetivo fornecimento de CBUQ ao município, o atual prefeito determinou o encaminhamento dos autos ao Ministério Público do Amazonas (peça 96) ", alegando, entre outros relatos, que "não haveria malha urbana e rural suficiente para aplicação da quantidade de CBUQ supostamente adquirida em tão curto espaço de tempo", o que ensejou a autuação do Inquérito Civil 006/2019; 
- "apesar de o atestado ter sido emitido em 9/2/2015, somente teria sido autenticado em cartório em 27/6/2017; que não foi encontrado requerimento formal para emissão do atestado e que, estranhamente, não constam do atestado informações sobre o fornecimento, como valor do contrato e número da nota fiscal"
- "comparações entre o atestado questionado e outros emitidos pela prefeitura de Caapiranga-AM (peça 94) e pela empresa Manaus Ambiental, (...) teriam muitas semelhanças de texto, formatação, fonte e até data de emissão";
- "sobre o município de Caapiranga, alerta que, de acordo com resposta a solicitação de informações pelo responsável, não existem nos arquivos da prefeitura comprovantes de pagamentos ou empenhos para a empresa Yem (peça 98) ".
14.	Diante desses fartos indícios de irregularidades que põem em dúvida a legitimidade dos atestados de prestação de serviços utilizados pela empresa Yem Serviços Técnicos e Construções EIRELI, acolho a proposição da Selog de reabrir as apurações.
15.	Em adição, anoto que, mediante pesquisa nas bases de dados abertos do Sistema Integrado de Administração e Serviços Gerais - SIASG (www.compras.dados.gov.br) -, pude verificar as seguintes informações adicionais que reforçam a necessidade de apurações mais detidas quanto à empresa Yem Serviços Técnicos e Construções EIRELI:
          a) há registros de três contratos com a Administração Federal, para fornecimentos de insumos asfálticos, com um deles ainda vigente:
	    a.1)  Código 160001.50.00009.2016; Contratante: 7º  Batalhão de Engenharia de Construção-Mex/AC; origem: Pregão Eletrônico - Registro de Preços (SISRP) n° 9/2016; vigência: 16/11/2016 a 15/11/2017;
                a.2) Código 160022.50.00001.2018; Contratante: 21ª Companhia de Engenharia de Construção; origem: Pregão Eletrônico - Registro de Preços (SISRP) n° 35/2017-; vigência: 3/7 a 3/12/2018;
	    a.3) Código 160014.50.00013.2019; Contratante:  Comando da 12ª Região Militar/MEX/AM; origem: Pregão Eletrônico n° 13/2019; vigência: 22/4/2019 a 22/4/2020.
 
        b) também consta registro de sanção de "impedimento de licitar e contratar - Lei n°  10.520/2002, art. 7º", aplicada pela 21ª Companhia de Engenharia de Construção e referente ao mesmo pregão analisado na presente representação (Pregão Eletrônico 7/2018) , com as seguintes anotações a revelar que a restrição foi aplicada em 5/4/2019, mas revogada em 4/5/2019:
Descrição: "Por ter sido verificada incompatibilidade dos valores das notas fiscais com os valores dos atestados de capacidade técnica"; Contrato: 7/2018; Processo 64411000136201989; data inicial: 5/4/2019; data final: 4/5/2019,
Motivo: "Com base na Lei 9.784/99 - Lei do Processo Administrativo, no seu artigo 65 prevê; 'os processos administrativos de que resultem sanções poderão ser revistos, a qualquer tempo, a pedido ou de ofício, quando surgirem fatos novos ou circunstâncias relevantes suscetíveis de justificar a inadequação da sanção aplicada'; Conforme o DIEx nº 21-Cmt/21CiaECnst, EB: 64411.001756/2019-35 de 8 de abril de 2019, tendo em vista ter sido encontrado nos autos do Pregão 07/2018 toda documentação comprobatória que legitima a empresa supramencionada como vencedora do certame." 
16.	Ressalto que o fato de este Tribunal haver se pronunciado sobre o mérito da representação, considerando-a, inicialmente, improcedente, em nada obsta a retomada das análises, porquanto as decisões de mérito em processos de fiscalização não fazem coisa julgada administrativa.
17.	Isso está bem assentado em nossa jurisprudência, conforme os seguintes enunciados extraídos da base de "Jurisprudência Selecionada" desta Corte de Contas, que, embora alusivos a auditorias, aplicam-se a todos os processos de fiscalização, como as representações e denúncias: 
"As auditorias realizadas pelo TCU não conferem atestado de regularidade ao período ou ao objeto da fiscalização, pois apresentam exames específicos realizados de acordo com o escopo de cada fiscalização. Julgamentos pretéritos não fazem coisa julgada administrativa em relação a irregularidades não identificadas, por quaisquer motivos, na auditoria apreciada e posteriormente verificadas em novas fiscalizações." (Acórdão 1001/2015-TCU-Plenário, relator: Ministro Benjamin Zymler; Acórdão 44/2019-TCU-Plenário, relator: Ministro Bruno Dantas) 
"As deliberações proferidas pelo TCU em processos de auditoria não atestam a regularidade do objeto fiscalizado em relação a irregularidades não identificadas na auditoria. O julgamento de auditoria não faz coisa julgada administrativa em relação a irregularidades não identificadas." (Acórdão 1989/2015-TCU-Plenário, relator: Ministro Benjamin Zymler) 
"Na busca da verdade material, julgamentos pretéritos não têm o condão de fazer coisa julgada e não impedem que diante de novas situações se apontem falhas anteriormente não identificados por quaisquer motivos." (Acórdão 1884/2014-TCU-Plenário, relator: Ministro-substituto Augusto Sherman) 
18.	Divirjo da unidade técnica apenas quanto à necessidade de prosseguir a ação de controle em outro processo. Isso porque as novas apurações propostas seguem na mesma esteira da ação de controle versada nesta representação. Os indícios e evidências documentais que motivam o prosseguimento do feito já estão autuados e previamente analisados nestes autos, enfeixados em um único contexto fiscalizatório. A continuidade das apurações nos presentes autos é, portanto, um imperativo de racionalidade processual. 
19.	Dito isso, cumpre determinar o apensamento do TC Processo 003.998/2020-7 aos presentes autos.
20.	Ainda nesse passo, é oportuno autorizar, desde já, a realização de diligência ao Ministério Público do Estado do Amazonas para obter informações sobre o estado atual ou resultados do Inquérito Civil 006/2019, bem como dar ciência desta deliberação ao referido órgão.
21.	Também é oportuno investigar a regularidade dos atestados apresentados nas licitações que resultaram nas três contratações da empresa Yem Serviços Técnicos e Construções EIRELI há pouco assinaladas: Pregão Eletrônico - Registro de Preços (SISRP) n° 9/2016; Registro de Preços (SISRP) n° 35/2017 e Pregão Eletrônico n° 13/2019; bem como as informações e documentos utilizados pela 21ª CEC para revogar a sanção aplicada por meio do Processo 64411000136201989, associado ao Pregão Eletrônico 7/2018.
22.	Ressalto, ainda, que a possibilidade de os indícios de irregularidades ora identificados alcançarem tanto os certames custeados com recursos federais quanto as licitações orçadas com recursos estaduais, impõe seja dada ciência do feito ao Tribunal de Contas do Estado do Amazonas, nos termos do art. 71, XI, da Constituição Federal.
23.	Feitas essas considerações, acolho a proposta da Selog, com a ressalva e as medidas complementares anotadas.
	Do exposto, VOTO por que seja aprovado o Acórdão que ora submeto a este Colegiado.   
TCU, Sala das Sessões Ministro Luciano Brandão Alves de Souza, em 18 de março de 2020.
RAIMUNDO CARREIRO 
Relator